---
title: "☕ Coffee Vicscha: Análisis de Consumo y Estrategias de Rentabilidad"
author: "Victoria Díaz y Schantal Gutiérrez"
date: "`r format(Sys.Date(), '%d de %B de %Y')`"
output:
  html_document:
    theme: united
    toc: true
    toc_float: true
    number_sections: true
    highlight: espresso
    df_print: paged
    css: "cafe_style.css"
---
```{r setup, include=FALSE}
knitr::opts_chunk$set(echo = TRUE, warning = FALSE, message = FALSE)
```

```{r librerys, echo=FALSE}
library(ggplot2)
library(dplyr)
library(readxl)
library(lubridate)
library(scales)

```




El éxito operativo y comercial de una cadena de cafeterías como 'VICSHA'  se encuentra en la capacidad de comprender y anticipar ciertos aspectos o  patrones de consumo de nuestros clientes. Comprendiendo que cada una de las transacciones registradas en sus múltiples sedes es una valiosa pieza de información que, al ser analizada, permite tomar decisiones estratégicas de alto impacto para la franquicia. Este análisis se sumerge en los datos de ventas de vicsha para entender qué impulsa el consumo, cuándo ocurre y cómo optimizarlo.

##  Planteamiento del problema

El éxito operativo y comercial de una cadena de cafeterías como 'VICSHA'  se encuentra en la capacidad de comprender y anticipar ciertos aspectos o  patrones de consumo de nuestros clientes. Comprendiendo que cada una de las transacciones registradas en sus múltiples sedes es una valiosa pieza de información que, al ser analizada, permite tomar decisiones estratégicas de alto impacto para la franquicia. Este análisis se sumerge en los datos de ventas de vicsha para entender qué impulsa el consumo, cuándo ocurre y cómo optimizarlo.

Este informe esta enfocado en realizar un Análisis Exploratorio de Datos del conjunto de datos de ventas de 'VICSHA'. Nuestro objetivo principal es convertir los datos brutos de transacciones en información práctica y útil para la toma de decisiones y asi poder optimizar la oferta de productos, gestionar el inventario y mejorar la rentabilidad en cada punto de venta.

Nos haremos preguntas sencillas para determinar puntos claves para el desarrollo y mejora de la compañía preguntadonos, ¿cómo puede una cafetería identificar sus productos estrella, sus horarios más rentables y sus oportunidades de mejora? para asi saber que  patrones de consumo revelan los datos y cómo pueden traducirse en decisiones estratégicas?

## 🎯 Objetivos del estudio

### ✅ Objetivo general

Analizar el comportamiento de consumo en la franquicia *VICSHA* a partir de datos reales de ventas, con el fin de identificar patrones de rentabilidad, segmentación temporal y oportunidades estratégicas para mejorar la eficiencia operativa y comercial.

### 📌 Objetivos específicos

- Identificar los productos con mayor impacto en los ingresos totales.
- Analizar la variación del consumo según categoría de producto.
- Detectar franjas horarias y días clave que concentran el flujo de ventas.
- Construir visualizaciones limpias y narrativas técnicas que faciliten la interpretación de los hallazgos.
- Proponer estrategias basadas en evidencia para optimizar la oferta, reforzar la operación y mejorar la experiencia del cliente.

## 📚 Marco Teórico

Este estudio esta basado en la estadística descriptiva, con el objetivo de identificar patrones transaccionales que permitan tomar decisiones estratégicas en la franquicia VICSHA.

Para ello empleamos :

• 	Medidas de tendencia central :  media, mediana, moda para caracterizar el ticket promedio.

• 	Medidas de dispersión : desviación estándar, rango, cuartiles y desviación respecto a la mediana para evaluar la variabilidad en los ingresos.

• 	Segmentación temporal: agrupación por mes y por turno horario para detectar ciclos de consumo.

• 	Agrupamiento por categoría y ubicación: para comparar desempeño entre sucursales y tipos de producto.

## 🧪 Marco Metodológico

### Enfoque y Tipo de Investigación

El estudio tiene un enfoque cuantitativo descriptivo-exploratorio, el cual orientamos a identificar patrones de consumo para asi buscar y  generar conocimiento accionable a partir de datos reales.

### Fuente de Datos

Los datos provienen del archivo  "Coffee Shop Sales.xlsx" , que contiene registros de transacciones realizadas en distintas sucursales de VICSHA. Las variables incluyen:  Identificadores como variables temporales, variables de consumo y Variables derivadas

### Procesamiento de Datos

Para hacer mas comprensible el analisis de datos aplicamos las siguientes transformaciones para mejorar la legibilidad del analisis: 

• Renombramiento de variables con nombres semánticos : usamos  rename()  para dar nombres claros a las variables (- transaction_id  →  id_transaccion, etc.).
 
 Variables derivadas:
 
- total_ingresos: producto entre cantidad y precio unitario.

- mes_abreviado: extraído de la fecha (%b) y convertido a mayúsculas.

- hora: extraída de la hora de transacción.

- turno: clasificado con case_when() según la hora (mañana, tarde/noche, noche).

• Conversión de formatos: transformamos transaction_time a tipo datetime con ymd_hms().

Este procesamiento se hizo para poder segmentar los datos por mes, turno, sucursal y categoría de producto, facilitando el análisis.

### Limpieza de Datos

Lo primero que se realizo fue verificar los valores nulos por variable usando colSums() y colMeans() para contar y calcular el porcentaje de nulos por variable y generamos un gráfico con ggplot2 para visualizar qué variables tienen nulos (rojo) y cuáles están completas (verde).
  
Luego verificamos los valores extremos revisando con summary() los rangos de precios y cantidades, y asi detectamos si había precios o cantidades menores o iguales a cero.

Y por ultimo hicimos la validación estructural donde confirmamos que las variables estén correctamente tipadas (chr, num, POSIXct) y documentamos los cambios en una tabla con kableExtra, indicando qué variables que se modificaron y por qué.


###  Análisis Estadístico

El análisis estadístico se llevó a cabo de manera integral, estructurando los cálculos por Sucursal (donde se analizaron el total de transacciones, ingresos y medidas de dispersión), por Categoría de producto (enfocándose en el conteo, ingresos y estadísticos descriptivos), por Mes (examinando el comportamiento mensual y el coeficiente de variación) y por Turno horario (mediante un análisis detallado por franja de consumo). Además, para una evaluación más granular, se aplicó este mismo esquema analítico de forma individual a cada tienda específica: Astoria, Lower Manhattan y Hell’s Kitchen.

## 📈 Resultados y Análisis

El análisis lo representaremos en cuatro niveles: por sucursal, por categoría de producto, por mes y por turno horario. Empleamos medidas estadísticas descriptivas y visualizaciones limpias para identificar patrones de consumo y oportunidades estratégicas.

### 🟫 Análisis por Sucursal


Este análisis de distribución de ingresos por sucursal la realizamoscon el propósito de identificar los patrones de consumo específicos de cada ubicación y detectar oportunidades estratégicas de crecimiento para la cadena Vícsha. La necesidad de este estudio surgió de la premisa de que cada sucursal opera en un contexto geográfico y demográfico diferente, lo que probablemente genera comportamientos de compra distintivos entre sus clientes, y asi determinamos que estas diferencias nos permite desarrollar estrategias comercializadas que maximicen el potencial de cada localización, optimicen la asignación de recursos y mejoren la rentabilidad general del negocio.


Se opto por un enfoque metodológico que emplea gráficos de violín y boxplots de manera conjunta ya que esta elección de visualización proporciona una visión completa de la distribución de los datos.


Los gráficos de violín ilustran la densidad de las transacciones, lo que nos permite identificar los rangos de precio donde se concentra el mayor volumen de ventas. Por su parte, los boxplots superpuestos ofrecen métricas estadísticas esenciales: la mediana, los cuartiles y los valores atípicos y asi al combinar ambas herramientas, podemos ir más allá del simple valor típico de una transacción por sucursal. Logramos comprender tanto la variabilidad como la forma completa de la distribución de ingresos.

---
```{r analiis previo , echo=FALSE}
data_coffe <- read_excel("C:/Users/schan/Downloads/Coffee Shop Sales.xlsx")

vicsha_basededatos <- data_coffe %>%
  rename(
    id_transaccion = transaction_id,
    fecha_de_transaccion = transaction_date,
    hora_de_transaccion = transaction_time,
    cantidad_vendida = transaction_qty,
    id_tienda = store_id,
    ubicacion_tienda = store_location,
    id_producto = product_id,
    precio_unitario = unit_price,
    categoria_producto = product_category,
    tipo_de_producto = product_type,
    detalles_del_producto = product_detail
  ) %>%
  mutate(
    total_ingresos = cantidad_vendida * precio_unitario
  )
```

```{r grafico_1, echo=FALSE}

ggplot(vicsha_basededatos, aes(x = ubicacion_tienda, y = total_ingresos)) +
  geom_violin(fill = "#69b3a2", alpha = 0.7, trim = TRUE) +
  geom_boxplot(width = 0.2, alpha = 0.8, fill = "white", outlier.size = 1) +
  coord_cartesian(ylim = c(0, quantile(vicsha_basededatos$total_ingresos, 0.95))) + 
  labs(
    title = "Distribución de Ingresos por Sucursal",
    x = "Sucursal",
    y = "Total de Ingresos por Transacción"
  ) +
  theme_minimal() +
  theme(axis.text.x = element_text(angle = 45, hjust = 1))
```

---


#### RESULTADOS DETALLADOS POR SUCURSAL

ASTORIA - Clientes Consistentes

La distribución muestra ventas concentradas en montos medios-bajos, con una mediana alrededor de $50-60. La forma del violín es estrecha y alta, indicando que la mayoría de las transacciones caen dentro de un rango similar. Hay poca variabilidad en los montos, lo que sugiere que los clientes tienen hábitos de compra regulares y predecibles. Los valores atípicos son mínimos, confirmando la consistencia en el comportamiento del cliente. Esta sucursal se caracteriza por transacciones estables pero con poco potencial para ventas de alto valor.

HELL'S KITCHEN - Equilibrio Diversificado

Presenta una distribución más amplia y balanceada, con mediana alrededor de $70-80. El violín tiene forma simétrica, mostrando una mezcla saludable de transacciones pequeñas, medianas y algunas grandes. La variabilidad moderada indica que atiende a diferentes tipos de clientes, posiblemente combinando residentes locales con visitantes. Hay algunos valores atípicos en ambos extremos, pero nada extremo. Esta ubicación muestra el mejor balance entre volumen y valor por transacción.

LOWER MANHATTAN - Oportunidad Premium

La distribución es la más amplia de las tres, con mediana alrededor de $80-90 pero con una densidad que se extiende hacia valores significativamente más altos. La forma del violín sugiere posiblemente dos grupos de clientes: uno de transacciones rápidas y otro de compras más sustanciales. La alta variabilidad refleja la naturaleza diversa de esta zona financiera, donde coexisten trabajadores que buscan conveniencia con ejecutivos que realizan compras corporativas. Los valores atípicos hacia el extremo superior representan oportunidades significativas para ventas de mayor valor.


### 🟫 Análisis por categoria de producto 

Este análisis de categorías de producto se realizó como complemento estratégico al análisis previo por sucursal, con el objetivo fundamental de descubrir los patrones de consumo específicos por tipo de producto y cómo estos interactúan con las diferentes ubicaciones geográficas.

Mientras el análisis por sucursal nos mostró dónde se generan los ingresos, este análisis por categoría nos revelará qué productos están impulsando ese desempeño y por qué existen diferencias en la aceptación de cada categoría según la ubicación.

Seleccionamos el mapa de calor como herramienta visual principal porque permite identificar de manera inmediata:

- Sinergias naturales entre tipos de productos y ubicaciones específicas

- Oportunidades de crecimiento en categorías subutilizadas

- Patrones geográficos en las preferencias de consumo

- Estrategias de surtido personalizadas por sucursal

---

```{r grafico_categorias_Mapa de Calor, echo=FALSE}

vicsha_basededatos %>%
  group_by(ubicacion_tienda, categoria_producto) %>%
  summarise(ingresos_totales = sum(total_ingresos)) %>%
  ggplot(aes(x = ubicacion_tienda, y = categoria_producto, fill = ingresos_totales)) +
  geom_tile(color = "white", size = 0.8, alpha = 0.9) +
  geom_text(aes(label = scales::dollar(ingresos_totales, scale = 1e-3, suffix = "K")), 
            color = "white", size = 3.2, fontface = "bold") +
  scale_fill_gradientn(
    colors = c("#2c3e50", "#3498db", "#1abc9c", "#f1c40f", "#e74c3c"),
    
    name = "Ingresos Totales",
    labels = scales::dollar_format(scale = 1e-3, suffix = "K")
  ) +
  labs(
    title = "☕ ANÁLISIS ESTRATÉGICO: Ingresos por Sucursal y Categoría",
    subtitle = "Mapa de Calor - Visualización de Oportunidades",
    x = "SUCURSAL",
    y = "CATEGORÍA DE PRODUCTO"
  ) +
  theme_minimal() +
  theme(
    axis.text.x = element_text(angle = 45, hjust = 1, size = 11, face = "bold"),
    axis.text.y = element_text(size = 10, face = "bold"),
    plot.title = element_text(size = 14, face = "bold", hjust = 0.5),
    plot.subtitle = element_text(size = 11, hjust = 0.5),
    legend.position = "right",
    panel.grid = element_blank()
  )
```

---

El análisis de las categorías de producto revela patrones muy claros en el comportamiento de los clientes según su ubicación geográfica. El café se mantiene como el producto indiscutiblemente principal en las tres sucursales, generando ingresos extraordinariamente consistentes que oscilan entre los 89 y 91 mil dólares en cada ubicación. Esta uniformidad demuestra que sin importar la zona, los clientes acuden a Vícsha principalmente por su café, confirmando que esta es la columna vertebral del negocio y el producto que define la experiencia del cliente.

La panadería emerge como el complemento perfecto al café, mostrando un desempeño sólido en todas las ubicaciones con ingresos entre 26 y 28 mil dólares. Lower Manhattan lidera ligeramente esta categoría, sugiriendo que los clientes de zonas más comerciales tienen mayor tendencia a complementar su bebida con un producto de panadería. Lo interesante es que esta categoría mantiene una performance estable, indicando que se ha consolidado como el acompañamiento natural del café en la mente del consumidor.

Las diferencias más significativas aparecen en categorías especializadas como los granos de café y los productos de marca. Hell's Kitchen domina abrumadoramente la venta de granos de café con 18.6 mil dólares, casi el doble que las otras sucursales. Esto revela que esta ubicación atrae a un tipo de cliente más conocedor, interesado en preparar café en casa, mientras que las otras sucursales tienen clientes más orientados al consumo inmediato. Por otro lado, los productos de marca muestran una brecha dramática: Lower Manhattan genera 6.2 mil dólares mientras Hell's Kitchen apenas alcanza 1.9 mil dólares, indicando que la disposición a pagar por productos premium está directamente vinculada al poder adquisitivo de la zona.

El chocolate para beber se ha convertido en la especialidad de Astoria, donde genera 26.3 mil dólares, significativamente más que en las otras ubicaciones. Esto sugiere que esta categoría ha logrado un posicionamiento cultural específico en esa comunidad, posiblemente asociado con tradiciones locales o preferencias estacionales. Mientras tanto, los sabores especializados muestran una progresión geográfica clara que va aumentando desde Astoria hasta Lower Manhattan, indicando que los gustos más sofisticados se concentran en áreas más urbanizadas y comerciales.

Estos hallazgos pintan un panorama claro: cada sucursal ha desarrollado un perfil de cliente distinto con preferencias específicas. Lower Manhattan atrae clientes orientados al premium y la experiencia gourmet, Hell's Kitchen atrae conocedores del café que valoran la autenticidad, y Astoria mantiene una base de clientes leales con gustos más tradicionales. Esta comprensión permite diseñar estrategias de surtido y marketing altamente personalizadas que maximicen el potencial de cada ubicación.
