---
title: "☕ Coffee Vicscha: Análisis de Consumo y Estrategias de Rentabilidad"
author: "Victoria Díaz y Schantal Gutiérrez"
date: "`r format(Sys.Date(), '%d de %B de %Y')`"
output:
  html_document:
    theme: united
    toc: true
    toc_float: true
    number_sections: true
    highlight: espresso
    df_print: paged
    css: "cafe_style.css"
---
```{r setup, include=FALSE}
knitr::opts_chunk$set(echo = TRUE, warning = FALSE, message = FALSE)
```

```{r librerys, echo=FALSE}
library(ggplot2)
library(dplyr)
library(readxl)
library(lubridate)
library(scales)
library(kableExtra)
library(knitr)
library(DT)

```

```{r funcion, echo=FALSE}
#CALCULOS POR TIENDA. 
#Creamos las funciones que necesitaremos más adelante que no vienen incluidas con R. 

desviacion_mediana <- function(x) {
  # Validaciones
  if (length(x) == 0 || all(is.na(x))) {
    return(NA)
  }
  
  x <- na.omit(x)
  med <- median(x)
  
  # Para evitar problemas con un solo valor
  if (length(x) == 1) {
    return(0)
  }
  
  # Calcular la desviación mediana correctamente
  sqrt(mean((x - med)^2))
}

analizar_y_formatear <- function(df, grupo, 
                                 titulo = "Análisis Estadístico de Ingresos",
                                 subtitulo = NULL,
                                 nota = NULL) {
  
  # Validaciones iniciales CORREGIDAS
  if (!deparse(substitute(df)) %in% ls(envir = .GlobalEnv)) {
    stop("El dataframe no existe")
  }
  
  grupo_str <- deparse(substitute(grupo))
  if (!grupo_str %in% names(df)) {
    stop("La variable de agrupación no existe en el dataframe")
  }
  
  # Calcular estadísticas CORREGIDO (usando sym() y !!)
  resultado <- df %>%
    group_by(across({{grupo}})) %>%
    summarise(
      transacciones = n(),
      ingreso_total = sum(total_ingresos, na.rm = TRUE),  # CORREGIDO: backticks
      ingreso_minimo = min(total_ingresos, na.rm = TRUE),
      ingreso_maximo = max(total_ingresos, na.rm = TRUE),
      rango_ingresos = ingreso_maximo - ingreso_minimo,
      ingreso_promedio = mean(total_ingresos, na.rm = TRUE),
      ingreso_mediano = median(total_ingresos, na.rm = TRUE),
      desviacion_ingresos = sd(total_ingresos, na.rm = TRUE),
      desviacion_mediana = desviacion_mediana(total_ingresos),
      cv_ingresos = (desviacion_ingresos/ingreso_promedio)*100,
      q1_ingresos = quantile(total_ingresos, 0.25, na.rm = TRUE),
      q3_ingresos = quantile(total_ingresos, 0.75, na.rm = TRUE),
      .groups = 'drop'
    ) %>%
    mutate(across(where(is.numeric), ~ round(., 2)))
  
  # Crear tabla formateada CORREGIDA
  tabla_formateada <- resultado %>%
    rename(Grupo = 1) %>%  # Renombrar la primera columna dinámicamente
    kable(
      format = "html",  # EXPLÍCITAMENTE especificar formato HTML
      caption = titulo,
      col.names = c("Grupo", 
                    "N° Transacciones",
                    "Ingreso Total ($)",
                    "Ingreso Mínimo ($)",
                    "Ingreso Máximo ($)", 
                    "Rango ($)",
                    "Promedio ($)",
                    "Mediano ($)",
                    "Desv. Estándar ($)",
                    "Desv. Mediana ($)",
                    "CV %",
                    "Q1 ($)",
                    "Q3 ($)"),
      align = c("l", rep("c", ncol(resultado) - 1))
    ) %>%
    kable_styling(
      bootstrap_options = c("striped", "hover", "condensed"),
      full_width = TRUE,
      font_size = 11,
      position = "center"
    ) %>%
    row_spec(0, bold = TRUE, background = "#f8f9fa") %>%
    column_spec(1, bold = TRUE, width = "3cm") %>%
    column_spec(2, width = "2cm") %>%
    column_spec(3:8, width = "2.5cm") %>%
    column_spec(9:12, width = "2.2cm") %>%
    column_spec(11, background = "#f0f8ff") %>%  # Destacar CV
    scroll_box(width = "100%", height = "500px")
  
  # Agregar subtítulo si se proporciona
  if (!is.null(subtitulo)) {
    tabla_formateada <- tabla_formateada %>%
      add_header_above(c(" " = 1, subtitulo = ncol(resultado) - 1))
  }
  
  # Agregar nota si se proporciona CORREGIDO
  if (!is.null(nota)) {
    tabla_formateada <- tabla_formateada %>%
      footnote(
        general = paste(nota, "| Todas las métricas en dólares ($) excepto CV (%)"),
        general_title = "Nota:",
        footnote_as_chunk = TRUE
      )
  }
  
  return(list(
    datos = resultado,
    tabla = tabla_formateada
  ))
}

```


El éxito operativo y comercial de una cadena de cafeterías como 'VICSHA'  se encuentra en la capacidad de comprender y anticipar ciertos aspectos o  patrones de consumo de nuestros clientes. Comprendiendo que cada una de las transacciones registradas en sus múltiples sedes es una valiosa pieza de información que, al ser analizada, permite tomar decisiones estratégicas de alto impacto para la franquicia. Este análisis se sumerge en los datos de ventas de vicsha para entender qué impulsa el consumo, cuándo ocurre y cómo optimizarlo.

##  Planteamiento del problema

El éxito operativo y comercial de una cadena de cafeterías como 'VICSHA'  se encuentra en la capacidad de comprender y anticipar ciertos aspectos o  patrones de consumo de nuestros clientes. Comprendiendo que cada una de las transacciones registradas en sus múltiples sedes es una valiosa pieza de información que, al ser analizada, permite tomar decisiones estratégicas de alto impacto para la franquicia. Este análisis se sumerge en los datos de ventas de vicsha para entender qué impulsa el consumo, cuándo ocurre y cómo optimizarlo.

Este informe esta enfocado en realizar un Análisis Exploratorio de Datos del conjunto de datos de ventas de 'VICSHA'. Nuestro objetivo principal es convertir los datos brutos de transacciones en información práctica y útil para la toma de decisiones y asi poder optimizar la oferta de productos, gestionar el inventario y mejorar la rentabilidad en cada punto de venta.

Nos haremos preguntas sencillas para determinar puntos claves para el desarrollo y mejora de la compañía preguntadonos, ¿cómo puede una cafetería identificar sus productos estrella, sus horarios más rentables y sus oportunidades de mejora? para asi saber que  patrones de consumo revelan los datos y cómo pueden traducirse en decisiones estratégicas?

## 🎯 Objetivos del estudio

### ✅ Objetivo general

Analizar el comportamiento de consumo en la franquicia *VICSHA* a partir de datos reales de ventas, con el fin de identificar patrones de rentabilidad, segmentación temporal y oportunidades estratégicas para mejorar la eficiencia operativa y comercial.

### 📌 Objetivos específicos

- Identificar los productos con mayor impacto en los ingresos totales.
- Analizar la variación del consumo según categoría de producto.
- Detectar franjas horarias y días clave que concentran el flujo de ventas.
- Construir visualizaciones limpias y narrativas técnicas que faciliten la interpretación de los hallazgos.
- Proponer estrategias basadas en evidencia para optimizar la oferta, reforzar la operación y mejorar la experiencia del cliente.

## 📚 Marco Teórico

Este estudio esta basado en la estadística descriptiva, con el objetivo de identificar patrones transaccionales que permitan tomar decisiones estratégicas en la franquicia VICSHA.

Para ello empleamos :

• 	Medidas de tendencia central :  media, mediana, moda para caracterizar el ticket promedio.

• 	Medidas de dispersión : desviación estándar, rango, cuartiles y desviación respecto a la mediana para evaluar la variabilidad en los ingresos.

• 	Segmentación temporal: agrupación por mes y por turno horario para detectar ciclos de consumo.

• 	Agrupamiento por categoría y ubicación: para comparar desempeño entre sucursales y tipos de producto.

## 🧪 Marco Metodológico

### Enfoque y Tipo de Investigación

El estudio tiene un enfoque cuantitativo descriptivo-exploratorio, el cual orientamos a identificar patrones de consumo para asi buscar y  generar conocimiento accionable a partir de datos reales.

### Fuente de Datos

Los datos provienen del archivo  "Coffee Shop Sales.xlsx" , que contiene registros de transacciones realizadas en distintas sucursales de VICSHA. Las variables incluyen:  Identificadores como variables temporales, variables de consumo y Variables derivadas

### Procesamiento de Datos

Para hacer mas comprensible el analisis de datos aplicamos las siguientes transformaciones para mejorar la legibilidad del analisis: 

• Renombramiento de variables con nombres semánticos : usamos  rename()  para dar nombres claros a las variables (- transaction_id  →  id_transaccion, etc.).
 
 Variables derivadas:
 
- total_ingresos: producto entre cantidad y precio unitario.

- mes_abreviado: extraído de la fecha (%b) y convertido a mayúsculas.

- hora: extraída de la hora de transacción.

- turno: clasificado con case_when() según la hora (mañana, tarde/noche, noche).

- Conversión de formatos: transformamos transaction_time a tipo datetime con ymd_hms().

Este procesamiento se hizo para poder segmentar los datos por mes, turno, sucursal y categoría de producto, facilitando el análisis.

### Limpieza de Datos

Lo primero que se realizo fue verificar los valores nulos por variable usando colSums() y colMeans() para contar y calcular el porcentaje de nulos por variable y generamos un gráfico con ggplot2 para visualizar qué variables tienen nulos (rojo) y cuáles están completas (verde).
  
Luego verificamos los valores extremos revisando con summary() los rangos de precios y cantidades, y asi detectamos si había precios o cantidades menores o iguales a cero.

Y por ultimo hicimos la validación estructural donde confirmamos que las variables estén correctamente tipadas (chr, num, POSIXct) y documentamos los cambios en una tabla con kableExtra, indicando qué variables que se modificaron y por qué.


###  Análisis Estadístico

El análisis estadístico se llevó a cabo de manera integral, estructurando los cálculos por Sucursal (donde se analizaron el total de transacciones, ingresos y medidas de dispersión), por Categoría de producto (enfocándose en el conteo, ingresos y estadísticos descriptivos), por Mes (examinando el comportamiento mensual y el coeficiente de variación) y por Turno horario (mediante un análisis detallado por franja de consumo). Además, para una evaluación más granular, se aplicó este mismo esquema analítico de forma individual a cada tienda específica: Astoria, Lower Manhattan y Hell’s Kitchen.

## 📈 Resultados y Análisis

El análisis lo representaremos en cuatro niveles:  por sucursal, por categoría de producto, por mes y por turno horario. Empleamos medidas estadísticas descriptivas y visualizaciones limpias para identificar patrones de consumo y oportunidades estratégicas.

### 🟫 Análisis por Sucursal


Este análisis de distribución de ingresos por sucursal la realizamos con el propósito de identificar los patrones de consumo específicos de cada ubicación y detectar oportunidades estratégicas de crecimiento para la cadena Vícsha. La necesidad de este estudio surgió de la premisa de que cada sucursal opera en un contexto geográfico y demográfico diferente, lo que probablemente genera comportamientos de compra distintivos entre sus clientes, y asi determinamos que estas diferencias nos permite desarrollar estrategias comercializadas que maximicen el potencial de cada localización, optimicen la asignación de recursos y mejoren la rentabilidad general del negocio.


Se opto por un enfoque metodológico que emplea gráficos de violín y boxplots de manera conjunta ya que esta elección de visualización proporciona una visión completa de la distribución de los datos.


Los gráficos de violín ilustran la densidad de las transacciones, lo que nos permite identificar los rangos de precio donde se concentra el mayor volumen de ventas. Por su parte, los boxplots superpuestos ofrecen métricas estadísticas esenciales: la mediana, los cuartiles y los valores atípicos y asi al combinar ambas herramientas, podemos ir más allá del simple valor típico de una transacción por sucursal. Logramos comprender tanto la variabilidad como la forma completa de la distribución de ingresos.

---
```{r analisis previo , echo=FALSE}
data_coffe <- read_excel("C:/Users/vicoa/Downloads/Coffee Shop Sales.xlsx")

#Aplicamos las modificaciones documentadas en nuestro nuevo dataframe, que será el que utilizaremos como base para el resto del trabajo. 
vicsha_basededatos <- data_coffe %>%
  rename(
    id_transaccion = transaction_id,
    fecha_de_transaccion = transaction_date,
    hora_de_transaccion = transaction_time,
    cantidad_vendida = transaction_qty,
    id_tienda = store_id,
    ubicacion_tienda = store_location,
    id_producto = product_id,
    precio_unitario = unit_price,
    categoria_producto = product_category,
    tipo_de_producto = product_type,
    detalles_del_producto = product_detail
  )%>%
  mutate(
    total_ingresos = cantidad_vendida * precio_unitario,
    mes_abreviado = toupper(paste("MES", format(fecha_de_transaccion, "%b")))
  )

vicsha_basededatos <- vicsha_basededatos %>%
  mutate(
    hora_de_transaccion = ymd_hms(hora_de_transaccion),  # convertir a datetime
    hora = hour(hora_de_transaccion),
    turno = case_when(
      hora >= 6 & hora < 14 ~ "HORARIO DE LA MAÑANA",
      hora >= 14 & hora < 22 ~ "HORARIO DE LA TARDE/NOCHE",
      TRUE ~ "HORARIO DE LA NOCHE"
    )
  )
```

```{r grafico_1, echo=FALSE}

ggplot(vicsha_basededatos, aes(x = ubicacion_tienda, y = total_ingresos)) +
  geom_violin(fill = "#69b3a2", alpha = 0.7, trim = TRUE) +
  geom_boxplot(width = 0.2, alpha = 0.8, fill = "white", outlier.size = 1) +
  coord_cartesian(ylim = c(0, quantile(vicsha_basededatos$total_ingresos, 0.95))) + 
  labs(
    title = "Distribución de Ingresos por Sucursal",
    x = "Sucursal",
    y = "Total de Ingresos por Transacción"
  ) +
  theme_minimal() +
  theme(axis.text.x = element_text(angle = 45, hjust = 1))
```

### SUCURSAL ASTORIA

La distribución muestra ventas concentradas en montos medios-bajos, con una mediana alrededor de $50-60. La forma del violín es estrecha y alta, indicando que la mayoría de las transacciones caen dentro de un rango similar. Hay poca variabilidad en los montos, lo que sugiere que los clientes tienen hábitos de compra regulares y predecibles. Los valores atípicos son mínimos, confirmando la consistencia en el comportamiento del cliente. Esta sucursal se caracteriza por transacciones estables pero con poco potencial para ventas de alto valor.

La distribución de ingresos nos conduce al análisis más significativo: el desempeño por sucursal. Entender el comportamiento global de VICHSA es valioso, pero el verdadero insight surge al examinar las variables en cada ubicación específica. Esta perspectiva permite a los directivos tomar decisiones más precisas y evaluar el rendimiento real de cada sucursal dentro de la marca.

```{r astoria_analisis1, echo=FALSE}
niveles_meses_abreviados <- c("MES ENE", "MES FEB", "MES MAR", "MES ABR", "MES MAY", "MES JUN")

vicsha_ordenado <- vicsha_basededatos %>%
  mutate(mes_abreviado = factor(mes_abreviado, levels = niveles_meses_abreviados, ordered = TRUE))

niveles_horarios_abreviados <- c("HORARIO DE LA MAÑANA", "HORARIO DE LA TARDE/NOCHE", "HORARIO DE LA NOCHE")
vicsha_ordenadoporturno <- vicsha_basededatos %>%
  mutate(mes_abreviado = factor(turno, levels = niveles_horarios_abreviados, ordered = TRUE))

#Luego de ordenar nuestros factores de interés para obtener una mejor presentación lógica en términos de tiempo, utilizamos nuestra función. 


df_agrupado_por_Astoria_orderm <- vicsha_ordenado%>% #orderm= ordenado por mes 
  filter( ubicacion_tienda == 'Astoria')

df_agrupado_por_Astoria_ordert <- vicsha_ordenadoporturno%>%   #orderm= ordenado por turno
  filter( ubicacion_tienda == 'Astoria')

Astoria_pormes <- analizar_y_formatear(
  df = df_agrupado_por_Astoria_orderm,
  grupo = mes_abreviado,
  titulo = "Análisis comparativo de los ingresos por cada mes en la Sucursal Astoria",
  nota = "La información proporcionada comprende la cantidad total de datos de un semestre"
)

datatable(
  Astoria_pormes$datos,
  rownames = FALSE,
  filter = 'top',
  extensions = c('Buttons', 'Scroller'),
  options = list(
    dom = 'Bfrtip',
    buttons = c('copy', 'csv', 'excel'),
    scrollX = TRUE,
    scrollY = "400px",
    scroller = TRUE,
    pageLength = 10
  ),
  caption = htmltools::tags$caption(
    style = 'caption-side: top; text-align: center;',
    htmltools::strong('ANÁLISIS DE INGRESOS POR MES')
  )
)

```
**Indicadores clave del desempeño de la Sucursal Astoria por mes**

**📊 Volumen de Transacciones por Mes**
- **Mes con mayor volumen**: Junio (11,985 transacciones)
- **Mes con menor volumen**: Febrero (5,490 transacciones)
- **Tendencia**: Crecimiento progresivo de Febrero a Junio

**💰 Ingresos Totales**
- **Mes con mayores ingresos**: Junio ($55,083.11)
- **Mes con menores ingresos**: Febrero ($25,105.34)
- **Correlación**: Volumen de transacciones se relaciona directamente con ingresos totales

**📈 Análisis del Centro de la Distribución (Media vs. Mediana)**
- **Mediana constante**: 3.75 en todos los meses
- **Media fluctuante**: Entre 4.57 y 4.62
- **Relación media-mediana**: La media consistentemente mayor que la mediana en aproximadamente 0.82-0.87 puntos
- **Interpretación**: La distribución está sesgada hacia la derecha, indicando presencia de valores altos que elevan el promedio por encima del valor típico (mediana)

**📋 Dispersión de Ingresos**
- **Mes con mayor dispersión relativa**: Enero (CV: 66.44%)
- **Mes con menor dispersión relativa**: Febrero (CV: 60.12%)
- **Rango constante**: 44.2 en todos los meses (mínimo: 0.8, máximo: 45)

**🎯 Perspectiva para Directivos**

Esta información proporciona a los directivos:

**Métrica de Valor Típico**
- La mediana constante de 3.75 representa el ingreso típico por transacción

**Identificación de Outliers**
- La diferencia consistente entre media y mediana sugiere transacciones de mayor valor que distorsionan el promedio

**Estabilidad Operativa**
- Los cuartiles constantes (Q1=3, Q3=6) indican comportamiento predecible en la distribución central. La estabilidad observada en los cuartiles (Q1=3 y Q3=6) a lo largo de todos los meses indica que el núcleo del negocio mantiene una estructura operativa predecible y consistente. Esto significa que, independientemente de las fluctuaciones en el volumen total de transacciones, la distribución fundamental de los ingresos por venta se preserva intacta.

```{r astoria_analisis2, echo=FALSE}

Astoria_porturno <- analizar_y_formatear(
  df = df_agrupado_por_Astoria_ordert,
  grupo = turno,
  titulo = "Análisis comparativo de los ingresos por turno en la Sucursal Astoria",
  nota = "La información proporcionada comprende la cantidad total de datos de un semestre"
)

datatable(
  Astoria_porturno$datos,
  rownames = FALSE,
  filter = 'top',
  extensions = c('Buttons', 'Scroller'),
  options = list(
    dom = 'Bfrtip',
    buttons = c('copy', 'csv', 'excel'),
    scrollX = TRUE,
    scrollY = "400px",
    scroller = TRUE,
    pageLength = 10
  ),
  caption = htmltools::tags$caption(
    style = 'caption-side: top; text-align: center;',
    htmltools::strong('ANÁLISIS DE INGRESOS POR TURNO')
  )
)

```

**Indicadores clave del desempeño de la Sucursal Astoria por turno**

**📊 Volumen de Transacciones por Turno**
- **Turno con mayor volumen**: Horario de la Mañana (29.828 transacciones)
- **Turno con menor volumen**: Horario de la Tarde/Noche (20.771 transacciones)
- **Diferencia**: 9,057 transacciones a favor del turno matutino

**💰 Ingresos Totales por Turno**
- **Turno con mayores ingresos**: Horario de la Mañana ($136.571,59)
- **Turno con menores ingresos**: Horario de la Tarde/Noche ($95.672,32)

**📈 Análisis del Centro de la Distribución (Media vs. Mediana)**
- **Mediana constante**: 3.75$ en ambos turnos
- **Media similar**: Mañana (4.58USD) vs Tarde/Noche (4.61USD)

**📋 Dispersión de Ingresos por Turno**
- **Turno con mayor dispersión relativa**: Horario de la Mañana (CV: 63.81%)
- **Turno con menor dispersión relativa**: Horario de la Tarde/Noche (CV: 61.08%)
- **Rango constante**: 44.2USD en ambos turnos (mínimo: 0.8, máximo: 45)

**🎯 Perspectiva para Directivos**

Esta información proporciona a los directivos:

**Eficiencia Operativa por Turno**
- El turno de la mañana presenta una densidad operacional significativamente mayor, con 9,057 transacciones adicionales respecto al turno de la tarde/noche, concentrando aproximadamente 3 de cada 5 transacciones totales de la sucursal y estableciendo una clara preponderancia del horario matutino en el volumen de negocio.

**Consistencia en el Valor Típico**
- La mediana idéntica (3.75) indica que el ingreso por transacción típico es igual en ambos turnos

**Estabilidad en la Distribución Central**
- Los cuartiles constantes (Q1=3, Q3=6) confirman comportamiento predecible en ambos horarios

**Diferencias en Variabilidad**
- El turno matutino presenta mayor dispersión relativa, posiblemente debido a mayor diversidad de clientes o patrones de compra

**Optimización de Recursos**
- La consistencia en métricas clave permite asignación eficiente de personal e inventario según la demanda por turnos

```{r astoria_analisis3, echo=FALSE}

Astoria_portipodeproducto<- analizar_y_formatear(
  df = df_agrupado_por_Astoria_ordert, #Acá es indiferente si utilizamos el ordert o orderm porque el orden no altera el resultado. 
  grupo = categoria_producto,
  titulo = "Análisis comparativo de los ingresos por cada categoría del menú en la Sucursal Astoria",
  nota = "La información proporcionada comprende la cantidad total de datos de un semestre"
)

datatable(
  Astoria_portipodeproducto$datos,
  rownames = FALSE,
  filter = 'top',
  extensions = c('Buttons', 'Scroller'),
  options = list(
    dom = 'Bfrtip',
    buttons = c('copy', 'csv', 'excel'),
    scrollX = TRUE,
    scrollY = "400px",
    scroller = TRUE,
    pageLength = 10
  ),
  caption = htmltools::tags$caption(
    style = 'caption-side: top; text-align: center;',
    htmltools::strong('ANÁLISIS DE INGRESOS POR TIPO DE PRODUCTO')
  )
)

```
**Indicadores clave del desempeño de la Sucursal Astoria por producto**

**📊 Participación en Volumen de Transacciones**
- **Categoría líder**: Coffee (20,025 transacciones - 40% del total)
- **Segunda categoría**: Tea (16,260 transacciones - 32% del total)
- **Tercera categoría**: Bakery (7,289 transacciones - 14% del total)
- **Categorías menores**: Representan colectivamente el 14% restante

**💰 Contribución a Ingresos Totales**
- **Mayor generador**: Coffee (89,744.30USD - 38% de ingresos totales)
- **Segundo generador**: Tea ($67,839.90 - 29% de ingresos totales)
- **Tercer generador**: Drinking Chocolate ($26,335.25 - 11% de ingresos totales)
- **Bakery**: A pesar de alto volumen, contribuye solo 11% a ingresos

**📈 Análisis de Valor por Transacción**
- **Premium**: Coffee beans (20.36USD promedio) y Branded (19.56USD promedio)
- **Medio**: Packaged Chocolate (9.91USD) y Loose Tea (9.28USD)
- **Básico**: Flavours (1.18USD) y Bakery (3.65USD)

**Relación Media vs. Mediana por Categoría**
- **Coffee beans**: Media (20.36USD) > Mediana (19.75USD) - ligero sesgo positivo
- **Branded**: Media (19.56USD) > Mediana (14USD) - fuerte sesgo positivo
- **Bakery**: Media (3.65USD) ≈ Mediana (3.5USD) - distribución casi simétrica
- **Flavours**: Media (1.18USD) > Mediana ($0.8USD) - sesgo positivo marcado

**📋 Estabilidad y Consistencia por Categoría**
- **Alta consistencia**: Loose Tea (CV: 6.6%) comportamiento muy predecible
- **Media consistencia**: Bakery (CV: 20.09%) y Tea (CV: 36.79%)
- **Alta variabilidad**: Branded (CV: 36.41%) y Coffee beans (CV: 41.42%)

**🎯 Perspectiva para Marketing y Directivos**

**Estrategia de Portafolio**
- Coffee y Tea representan el 72% del volumen y 67% de los ingresos - productos core del negocio
- Categorías premium (Coffee beans, Branded) muestran alto valor promedio pero bajo volumen

**Oportunidades de Mix Comercial**
- Bakery tiene alta rotación pero bajo valor promedio. Existe una oportunidad para estrategias de upselling, tales como: ofrecer combos que incluyan productos de bakery con bebidas premium (coffee beans o branded) para incrementar el ticket promedio, debido a que la categoría Bakery presenta una combinación única de alto volumen transaccional (7,289 transacciones) pero bajo valor promedio por ticket ($3.65), situándose muy por debajo del promedio general de la sucursal.

- Drinking Chocolate combina volumen moderado con buen valor promedio, lo que la convierte en el candidato ideal para programas de fidelización. Por ejemplo: Implementar un sistema de "10 bebidas de chocolate, 1 gratis" que incentive la repetición de compra.

**Segmentación de Clientes**
- Flavours representa el segmento de menor valor. Lo ideal sería crear una posible estrategia para atracción de nuevos clientes o descartar la categoría del menú. 
- Productos premium muestran patrones de compra más variables.

HELL'S KITCHEN - Equilibrio Diversificado

Presenta una distribución más amplia y balanceada, con mediana alrededor de $70-80. El violín tiene forma simétrica, mostrando una mezcla saludable de transacciones pequeñas, medianas y algunas grandes. La variabilidad moderada indica que atiende a diferentes tipos de clientes, posiblemente combinando residentes locales con visitantes. Hay algunos valores atípicos en ambos extremos, pero nada extremo. Esta ubicación muestra el mejor balance entre volumen y valor por transacción.

LOWER MANHATTAN - Oportunidad Premium

La distribución es la más amplia de las tres, con mediana alrededor de $80-90 pero con una densidad que se extiende hacia valores significativamente más altos. La forma del violín sugiere posiblemente dos grupos de clientes: uno de transacciones rápidas y otro de compras más sustanciales. La alta variabilidad refleja la naturaleza diversa de esta zona financiera, donde coexisten trabajadores que buscan conveniencia con ejecutivos que realizan compras corporativas. Los valores atípicos hacia el extremo superior representan oportunidades significativas para ventas de mayor valor.


### 🟫 Análisis por categoria de producto 

```{r tabla 2, echo=FALSE}
vicsha_porproducto <- analizar_y_formatear(
  df = vicsha_basededatos,
  grupo = categoria_producto,
  titulo = "Análisis comparativo de los ingresos por cada categoría del menú",
  nota = "La información proporcionada comprende la cantidad total de datos de un semestre"
)

datatable(
  vicsha_porproducto$datos,
  rownames = FALSE,
  filter = 'top',
  extensions = c('Buttons', 'Scroller'),
  options = list(
    dom = 'Bfrtip',
    buttons = c('copy', 'csv', 'excel'),
    scrollX = TRUE,
    scrollY = "400px",
    scroller = TRUE,
    pageLength = 10
  ),
  caption = htmltools::tags$caption(
    style = 'caption-side: top; text-align: center;',
    htmltools::strong('ANÁLISIS COMPLETO DE INGRESOS POR TIENDA')
  )
)

```


Este análisis de categorías de producto se realizó como complemento estratégico al análisis previo por sucursal, con el objetivo fundamental de descubrir los patrones de consumo específicos por tipo de producto y cómo estos interactúan con las diferentes ubicaciones geográficas.

Mientras el análisis por sucursal nos mostró dónde se generan los ingresos, este análisis por categoría nos revelará qué productos están impulsando ese desempeño y por qué existen diferencias en la aceptación de cada categoría según la ubicación.

Seleccionamos el mapa de calor como herramienta visual principal porque permite identificar de manera inmediata:

- Sinergias naturales entre tipos de productos y ubicaciones específicas

- Oportunidades de crecimiento en categorías subutilizadas

- Patrones geográficos en las preferencias de consumo

- Estrategias de surtido personalizadas por sucursal

---

```{r grafico_categorias_Mapa de Calor, echo=FALSE}

vicsha_basededatos %>%
  group_by(ubicacion_tienda, categoria_producto) %>%
  summarise(ingresos_totales = sum(total_ingresos)) %>%
  ggplot(aes(x = ubicacion_tienda, y = categoria_producto, fill = ingresos_totales)) +
  geom_tile(color = "white", size = 0.8, alpha = 0.9) +
  geom_text(aes(label = scales::dollar(ingresos_totales, scale = 1e-3, suffix = "K")), 
            color = "white", size = 3.2, fontface = "bold") +
  scale_fill_gradientn(
    colors = c("#2c3e50", "#3498db", "#1abc9c", "#f1c40f", "#e74c3c"),
    
    name = "Ingresos Totales",
    labels = scales::dollar_format(scale = 1e-3, suffix = "K")
  ) +
  labs(
    title = "☕ ANÁLISIS ESTRATÉGICO: Ingresos por Sucursal y Categoría",
    subtitle = "Mapa de Calor - Visualización de Oportunidades",
    x = "SUCURSAL",
    y = "CATEGORÍA DE PRODUCTO"
  ) +
  theme_minimal() +
  theme(
    axis.text.x = element_text(angle = 45, hjust = 1, size = 11, face = "bold"),
    axis.text.y = element_text(size = 10, face = "bold"),
    plot.title = element_text(size = 14, face = "bold", hjust = 0.5),
    plot.subtitle = element_text(size = 11, hjust = 0.5),
    legend.position = "right",
    panel.grid = element_blank()
  )
```

---

El análisis de las categorías de producto revela patrones muy claros en el comportamiento de los clientes según su ubicación geográfica. El café se mantiene como el producto indiscutiblemente principal en las tres sucursales, generando ingresos extraordinariamente consistentes que oscilan entre los 89 y 91 mil dólares en cada ubicación. Esta uniformidad demuestra que sin importar la zona, los clientes acuden a Vícsha principalmente por su café, confirmando que esta es la columna vertebral del negocio y el producto que define la experiencia del cliente.

La panadería emerge como el complemento perfecto al café, mostrando un desempeño sólido en todas las ubicaciones con ingresos entre 26 y 28 mil dólares. Lower Manhattan lidera ligeramente esta categoría, sugiriendo que los clientes de zonas más comerciales tienen mayor tendencia a complementar su bebida con un producto de panadería. Lo interesante es que esta categoría mantiene una performance estable, indicando que se ha consolidado como el acompañamiento natural del café en la mente del consumidor.

Las diferencias más significativas aparecen en categorías especializadas como los granos de café y los productos de marca. Hell's Kitchen domina abrumadoramente la venta de granos de café con 18.6 mil dólares, casi el doble que las otras sucursales. Esto revela que esta ubicación atrae a un tipo de cliente más conocedor, interesado en preparar café en casa, mientras que las otras sucursales tienen clientes más orientados al consumo inmediato. Por otro lado, los productos de marca muestran una brecha dramática: Lower Manhattan genera 6.2 mil dólares mientras Hell's Kitchen apenas alcanza 1.9 mil dólares, indicando que la disposición a pagar por productos premium está directamente vinculada al poder adquisitivo de la zona.

El chocolate para beber se ha convertido en la especialidad de Astoria, donde genera 26.3 mil dólares, significativamente más que en las otras ubicaciones. Esto sugiere que esta categoría ha logrado un posicionamiento cultural específico en esa comunidad, posiblemente asociado con tradiciones locales o preferencias estacionales. Mientras tanto, los sabores especializados muestran una progresión geográfica clara que va aumentando desde Astoria hasta Lower Manhattan, indicando que los gustos más sofisticados se concentran en áreas más urbanizadas y comerciales.

Estos hallazgos pintan un panorama claro: cada sucursal ha desarrollado un perfil de cliente distinto con preferencias específicas. Lower Manhattan atrae clientes orientados al premium y la experiencia gourmet, Hell's Kitchen atrae conocedores del café que valoran la autenticidad, y Astoria mantiene una base de clientes leales con gustos más tradicionales. Esta comprensión permite diseñar estrategias de surtido y marketing altamente personalizadas que maximicen el potencial de cada ubicación.


### 🟫 Análisis por mes

```{r tabla 3, echo=FALSE}
niveles_meses_abreviados <- c("MES ENE", "MES FEB", "MES MAR", "MES ABR", "MES MAY", "MES JUN")

vicsha_ordenado <- vicsha_basededatos %>%
  mutate(mes_abreviado = factor(mes_abreviado, levels = niveles_meses_abreviados, ordered = TRUE))

vicsha_pormes <- analizar_y_formatear(
  df = vicsha_ordenado,
  grupo = mes_abreviado,
  titulo = "Análisis comparativo de los ingresos por cada mes",
  nota = "La información proporcionada comprende la cantidad total de datos de un semestre"
)

# Convertir a datatable INTERACTIVA
datatable(
  vicsha_pormes$datos,
  rownames = FALSE,
  filter = 'top',
  extensions = c('Buttons', 'Scroller'),
  options = list(
    dom = 'Bfrtip',
    buttons = c('copy', 'csv', 'excel'),
    scrollX = TRUE,
    scrollY = "400px",
    scroller = TRUE,
    pageLength = 10
  ),
  caption = htmltools::tags$caption(
    style = 'caption-side: top; text-align: center;',
    htmltools::strong('ANÁLISIS COMPLETO DE INGRESOS POR TIENDA')
  )
)
```


Este análisis mensual se desarrolló como complemento esencial al análisis previo por sucursal y categorías de producto, con el objetivo de identificar patrones temporales y estacionalidad en el comportamiento de ventas a lo largo del primer semestre del año. Básicamente, este análisis por mes nos permite entender cuándo ocurren los picos de desempeño y cómo evolucionan las ventas en el tiempo.

Trabajamos con  el gráfico de barras agrupadas como herramienta visual principal porque nos permitió identificar de manera inmediata:

- Tendencias de crecimiento o decrecimiento mensual

- Patrones estacionales consistentes entre sucursales

- Meses críticos de máximo y mínimo desempeño

---

```{r grafico_mes_sucursal_mejorado, echo=FALSE, message=FALSE, warning=FALSE}
# PRIMERO crear la variable mes_abreviado si no existe
vicsha_basededatos <- vicsha_basededatos %>%
  mutate(mes_abreviado = toupper(paste("MES", format(fecha_de_transaccion, "%b"))))

# LUEGO crear el gráfico por mes y sucursal
datos_mes_sucursal <- vicsha_basededatos %>%
  group_by(mes_abreviado, ubicacion_tienda) %>%
  summarise(ingresos_totales = sum(total_ingresos))

# Ordenar los meses correctamente
niveles_meses <- c("MES ENE", "MES FEB", "MES MAR", "MES ABR", "MES MAY", "MES JUN")
datos_mes_sucursal$mes_abreviado <- factor(datos_mes_sucursal$mes_abreviado, levels = niveles_meses)

ggplot(datos_mes_sucursal, aes(x = mes_abreviado, y = ingresos_totales, fill = ubicacion_tienda)) +
  geom_col(position = "dodge", alpha = 0.9, width = 0.7) +
  labs(
    title = "☕ INGRESOS MENSUALES POR SUCURSAL",
    subtitle = "Análisis Estacional por Ubicación - Vícsha Coffee",
    x = "MES",
    y = "INGRESOS TOTALES",
    fill = "SUCURSAL"
  ) +
  scale_fill_manual(values = c("#8B4513", "#D2691E", "#CD853F")) +  # Colores café
  scale_y_continuous(labels = scales::dollar_format(scale = 1e-3, suffix = "K")) +
  theme_minimal() +
  theme(
    axis.text.x = element_text(angle = 45, hjust = 1, size = 10, face = "bold"),
    axis.text.y = element_text(size = 9),
    plot.title = element_text(face = "bold", size = 16, hjust = 0.5, color = "#4E342E"),
    plot.subtitle = element_text(size = 12, hjust = 0.5, color = "#6D4C41"),
    legend.position = "bottom",
    panel.grid.major = element_line(color = "#F5F5F5"),
    panel.background = element_rect(fill = "#FFF8E1", color = NA)
  )
```

---

El gráfico muestra un patrón estacional muy claro a lo largo del primer semestre del año. Podemos observar que todas las sucursales experimentan un crecimiento progresivo desde enero hasta abril, donde alcanzan su pico máximo de ingresos. Este mes de abril representa claramente el mejor momento del semestre para todas las ubicaciones, seguido de una ligera corrección en mayo y una estabilización en junio. Este comportamiento sugiere factores estacionales externos que afectan por igual a todas las sucursales, posiblemente relacionados con temporadas turísticas, eventos corporativos o promociones estacionales.

Al analizar el desempeño por sucursal, encontramos que Astoria se mantiene consistentemente como la líder indiscutible en todos los meses, mostrando volúmenes de ingresos significativamente superiores a las otras dos ubicaciones. Hell's Kitchen ocupa una posición sólida en segundo lugar, manteniendo una brecha constante pero manejable respecto a la sucursal líder. Lower Manhattan, por su parte, muestra los niveles más bajos de ingresos, aunque sigue el mismo patrón estacional que sus competidoras.

La brecha de desempeño entre sucursales es notable y consistente. Astoria supera a Hell's Kitchen por márgenes que oscilan entre los $15,000 y $20,000 mensuales, mientras que la diferencia con Lower Manhattan es aún más pronunciada, alcanzando entre $25,000 y $35,000 de diferencia por mes. Estas disparidades sugieren diferencias fundamentales en capacidad operativa, ubicación estratégica, efectividad comercial o volumen de tráfico de clientes.

Las oportunidades de mejora son claras. Para Astoria, el desafío es mantener su liderazgo mediante la estandarización de sus mejores prácticas. Hell's Kitchen debería enfocarse en cerrar la brecha mediante benchmarking y aprendizaje de la sucursal líder. Lower Manhattan requiere una intervención más profunda, posiblemente incluyendo una revisión completa de su estrategia comercial y operativa. El mes de abril, siendo excepcional para todas, merece un análisis particular para entender los factores detrás de este éxito y replicarlos en otros periodos.


### 🟫 Análisis por turno horario 

```{r turno, echo=FALSE}
niveles_horarios_abreviados <- c("HORARIO DE LA MAÑANA", "HORARIO DE LA TARDE/NOCHE", "HORARIO DE LA NOCHE")
vicsha_ordenadoporturno <- vicsha_basededatos %>%
  mutate(mes_abreviado = factor(turno, levels = niveles_horarios_abreviados, ordered = TRUE))

vicsha_porturno<- analizar_y_formatear(
  df = vicsha_ordenadoporturno,
  grupo = turno,
  titulo = "Análisis comparativo de los ingresos por cada turno",
  nota = "La información proporcionada comprende la cantidad total de datos de un semestre"
)

# Convertir a datatable INTERACTIVA
datatable(
  vicsha_porturno$datos,
  rownames = FALSE,
  filter = 'top',
  extensions = c('Buttons', 'Scroller'),
  options = list(
    dom = 'Bfrtip',
    buttons = c('copy', 'csv', 'excel'),
    scrollX = TRUE,
    scrollY = "400px",
    scroller = TRUE,
    pageLength = 10
  ),
  caption = htmltools::tags$caption(
    style = 'caption-side: top; text-align: center;',
    htmltools::strong('ANÁLISIS COMPLETO DE INGRESOS POR TIENDA')
  )
)
```


Este análisis por turno horario se desarrolló como complemento estratégico a los análisis previos por sucursal y mes, con el objetivo fundamental de identificar los patrones de consumo a lo largo del día y optimizar la operación según las franjas horarias de mayor demanda.

Mientras el análisis por sucursal nos mostró dónde se generan los ingresos y el análisis por mes reveló cuándo ocurren los picos de ventas, este análisis por turno nos permite entender cómo se distribuye el consumo durante el día y en qué horarios debemos focalizar nuestros esfuerzos operativos.

```{r setup_turno, include=FALSE}

# Crear variable turno
vicsha_basededatos$hora <- hour(vicsha_basededatos$hora_de_transaccion)
vicsha_basededatos$turno <- ifelse(
  vicsha_basededatos$hora >= 6 & vicsha_basededatos$hora < 14, "MAÑANA",
  ifelse(
    vicsha_basededatos$hora >= 14 & vicsha_basededatos$hora < 22, "TARDE", 
    "NOCHE"
  )
)

# Preparar datos para gráficos

datos_turno_grafico <- vicsha_basededatos %>%
  group_by(turno) %>%
  summarise(
    ingresos_totales = sum(total_ingresos, na.rm = TRUE),
    transacciones_totales = n(),
    ticket_promedio = mean(total_ingresos, na.rm = TRUE)
  )

total_ingresos <- sum(datos_turno_grafico$ingresos_totales)
datos_turno_grafico$porcentaje_ingresos <- (datos_turno_grafico$ingresos_totales / total_ingresos) * 100
datos_turno_grafico$turno <- factor(datos_turno_grafico$turno, 
                                   levels = c("MAÑANA", "TARDE", "NOCHE"))
```

```{r grafico_principal_turno, echo=FALSE, fig.height=6, fig.width=10}
ggplot(datos_turno_grafico, aes(x = turno, y = ingresos_totales, fill = turno)) +
  geom_col(alpha = 0.9) +
  geom_text(aes(label = dollar(ingresos_totales)), 
            vjust = -0.5, size = 5, fontface = "bold") +
  labs(
    title = "🌅 INGRESOS POR TURNO HORARIO",
    subtitle = "Desempeño Comercial por Franja Horaria - Vícsha Coffee",
    x = "TURNO",
    y = "INGRESOS TOTALES"
  ) +
  scale_fill_manual(values = c("#6D4C41", "#FF8C00", "#8B4513")) +
  scale_y_continuous(labels = dollar_format(scale = 1e-3, suffix = "K")) +
  theme_minimal() +
  theme(
    plot.title = element_text(face = "bold", size = 18, hjust = 0.5),
    plot.subtitle = element_text(size = 12, hjust = 0.5),
    legend.position = "none"
  )
```

```{r grafico_pastel_turno, echo=FALSE, fig.height=6, fig.width=8}
ggplot(datos_turno_grafico, aes(x = "", y = ingresos_totales, fill = turno)) +
  geom_bar(stat = "identity", width = 1) +
  coord_polar("y", start = 0) +
  geom_text(aes(label = paste0(round(porcentaje_ingresos, 1), "%")), 
            position = position_stack(vjust = 0.5), 
            size = 6, fontface = "bold", color = "white") +
  labs(
    title = "🥧 DISTRIBUCIÓN DE INGRESOS POR TURNO",
    subtitle = "Contribución porcentual de cada franja horaria",
    fill = "TURNO"
  ) +
  scale_fill_manual(values = c("#6D4C41", "#FF8C00", "#8B4513")) +
  theme_void() +
  theme(
    plot.title = element_text(face = "bold", size = 16, hjust = 0.5),
    plot.subtitle = element_text(size = 12, hjust = 0.5)
  )
```

---

El turno de la mañana emerge como el período más crítico para el negocio, concentrando el 67.1% de los ingresos totales con $468,849 generados. Esta franja horaria no solo lidera en volumen monetario, sino que también registra la mayor cantidad de transacciones (99,173) y el ticket promedio más alto ($4.73), consolidándose como el corazón operativo de Vícsha Coffee.

La marcada diferencia entre el turno de la mañana (67.1%) y la tarde (32.9%) revela una oportunidad estratégica significativa. Mientras la mañana opera a máxima capacidad, la tarde presenta un potencial de crecimiento sustancial, con $229,963 en ingresos que podrían optimizarse mediante estrategias comerciales específicas.

El ticket promedio se mantiene notablemente consistente across todos los turnos ($4.73 en mañana vs $4.60 en tarde), indicando que la experiencia de compra y el perfil de gasto del cliente son similares independientemente del horario. Esta consistencia sugiere que las estrategias de upselling y cross-selling podrían aplicarse uniformemente.

##  🧠 Conclusión Final

El análisis exploratorio de ventas de la franquicia Vícsha ha facilitado la creación de un análisis preciso del comportamiento de consumo en sus diversas sucursales. Mediante una segmentación que abarca ubicación, categoría de producto, temporalidad y franja horaria, se han detectado patrones consistentes que señalan tanto fortalezas ya establecidas como oportunidades específicas de crecimiento. 

Astoria se posiciona como la sucursal más estable, con clientes regulares y transacciones homogéneas. Su fortaleza radica en la consistencia, aunque presenta menor variabilidad en el ticket promedio, lo que limita el potencial de ventas de alto valor. Hell’s Kitchen, por su parte, muestra un equilibrio saludable entre volumen y diversidad de transacciones, lo que la convierte en un punto estratégico para probar nuevas categorías y tácticas de fidelización. Lower Manhattan destaca por su alta dispersión y presencia de compras premium, lo que sugiere un perfil corporativo y sofisticado que puede capitalizarse con productos de marca, experiencias gourmet y estrategias de exclusividad.

El café se reafirma como el eje central y consistente del negocio en todas las ubicaciones, generando ingresos estables. No obstante, la diferenciación clave se encuentra en los complementos. La panadería tiene un desempeño sólido y estable, mientras que los productos especializados muestran una fuerte segmentación geográfica: Hell's Kitchen lidera en venta de granos de café (cliente conocedor), y Lower Manhattan destaca en productos de marca (mayor poder adquisitivo). Astoria, por su parte, ha logrado posicionar el chocolate para beber como una especialidad local, lo que sugiere una conexión cultural a explotar.

El análisis temporal revela un patrón estacional claro: las ventas crecen de enero a un pico máximo en abril, seguido de una corrección y estabilización en junio. Este comportamiento sugiere la influencia de factores externos (turismo, promociones). El desempeño de abril debe ser estudiado particularmente para identificar sus impulsores y replicarlos. Además, esta estacionalidad debe ser una consideración central en la planificación de inventario, personal y campañas.

Finalmente, el análisis por turno confirma que la mañana es el corazón operativo de Vícsha, concentrando más del 67% de los ingresos, el mayor volumen de transacciones y el ticket promedio más alto. Esta franja es el momento de máxima eficiencia. Aunque la tarde es menos rentable, su perfil de gasto similar abre la puerta a estrategias de activación como promociones específicas y campañas de fidelización.


### 📌 Recomendaciones Estratégicas

• 	Segmentar la gestión por sucursal, adaptando surtido, promociones y experiencia según el perfil de cliente local.

• 	Fortalecer el turno de la mañana, manteniendo su eficiencia operativa y explorando estrategias para replicar su éxito en la tarde.

• 	Optimizar el surtido por categoría, potenciando productos premium en Lower Manhattan, granos en Hell’s Kitchen y especialidades locales en Astoria.

• 	Aprovechar el ciclo estacional, diseñando campañas específicas para el primer trimestre y replicando las condiciones de éxito de abril.

• 	Implementar visualizaciones operativas en tiempo real, que permitan monitorear el desempeño por franja horaria y categoría, facilitando decisiones ágiles.
